【裁判字號】    95,聲判,14
【裁判日期】    950406
【裁判案由】    聲請交付審判
【裁判全文】
臺灣臺北地方法院刑事裁定              95年度聲判字第14號
聲  請  人
即  告訴人  得格工程股份有限公司
代  表  人  陳智文
代  理  人  劉興業律師
被      告  甲○○
            乙○○
上列聲請人因告訴被告重利案件，經臺灣臺北地方法院檢察署檢
察官於94年11月28日以94年度偵字第914 號處分不起訴，聲請人
聲請再議，再經臺灣高等法院檢察署於95年1 月3 日以95年度上
聲議字第110號處分書駁回再議，聲請人聲請將本件交付審判，
本院裁定如下：
    主  文
聲請駁回。
    理  由
一告訴人不服上級法院檢察署檢察長或檢察總長認再議為無理由
  而駁回之處分者，得於接受處分書後十日內委任律師提出理由
  狀，向該管第一審法院聲請交付審判。法院認為交付審判之聲
  請不合法或無理由者，應駁回之。刑事訴訟法第二百五十八條
  之一、第二百五十八條之三第二項前段，分別定有明文。本件
  聲請人以被告甲○○及乙○○涉犯背信罪，向臺灣臺北地方法
  院檢察署檢察官提出告訴，經該檢察署檢察官為不起訴處分後
  ，聲請人不服，復向臺灣高等法院檢察署聲請再議，嗣經該署
  檢察長以再議無理由而駁回之。聲請人乃於九十五年一月十六
  日收受前開再議駁回處分書後之同年一月二十六日委任律師向
  本院聲請交付審判等情，分別有前揭告訴狀、不起訴處分書、
  處分書、送達證書及刑事交付審判聲請狀附卷可憑，首先敘明
  。
二刑事訴訟法第二百五十八條之一規定，告訴人得向法院聲請交
  付審判，係此次修正刑事訴訟法新增對於「檢察官不起訴或緩
  起訴裁量權」制衡之一種外部監督機制，此時，法院僅在就檢
  察官所為不起訴或緩起訴之處分是否正確加以審查，以防止檢
  察機關濫權。依此立法精神，同法第二百五十八條之三第三項
  規定：「法院就交付審判之聲請為裁定前，得為必要之調查」
  ，其所謂「得為必要之調查」，係指調查證據之範圍應以偵查
  中曾顯現者為限，不可就新提出之證據再為調查，亦不可蒐集
  偵查卷以外之證據，否則將與刑事訴訟法第二百六十條之再行
  起訴規定混淆不清。又法院於審查交付審判之聲請有無理由時
  ，除認為告訴人所指摘不利被告之事證未經檢察機關詳為調查
  或斟酌，或不起訴處分書所載理由違背經驗法則、論理法則或
  其他證據法則者外，不宜率予交付審判（法院辦理刑事訴訟案
  件應行注意事項第一百十八項參照）。至上開所謂告訴人所指
  摘不利被告之事證未經檢察機關詳為調查，係指告訴人所提出
  請求調查之證據，檢察官未予調查，且若經調查，即足以動搖
  原偵查檢察官事實之認定及處分之決定，倘調查結果，尚不足
  以動搖原事實之認定及處分之決定者，仍不能率予交付審判。
三告訴意旨略以：告訴人得格工程股份有限公司（下稱得格公司
  ）自民國七十九年起，即為德國DOKA系統模板臺灣地區唯一總
  代理，服務國內各項工程深獲業界信賴，惟近期發現告訴人出
  售之DOKA系統模板屢遭他公司搶購未能依約買回，由於DOKA系
  統模板在使用上須經專業設計規劃及結構計算，在組裝時亦須
  經專業工程師技術指導與支援，告訴人因此調查公司職員是否
  與廠商勾結圖利，始查知員工即被告甲○○（擔任得格公司技
  術部經理，八十八年一月十八日到職，九十三年五月二十四日
  離職）及被告乙○○（擔任得格公司工程師，八十九年三月間
  到職，九十二年九月間離職）有下列背信行為，因認被告二人
  共犯刑法背信罪嫌。
(一)被告甲○○部分
  (1)告訴人於九十一年一月十四日，與韓商三星綜建營造股份有
    限公司（下稱三星公司）就高鐵C280標工程有關模板設備供
    應訂立合同，雙方約定告訴人以總價新臺幣（下同）四千一
    百八十八萬元工程項目供應模板設備及其相關服務後，並以
    一千三百四十一萬一千六百元附買回本模板設備，惟該模板
    設備竟遭皓翔營造股份有限公司（下稱皓翔公司）及力榮工
    程有限公司（下稱力榮公司）搶購，經告訴人取得力榮公司
    於九十三年四月二十三日傳真三星公司之訂購單，發現該訂
    購單與得格公司慣用格式雷同，訂購單上字跡亦與甲○○筆
    跡雷同，因認其勾結力榮公司搶購該模板設備，致生損害於
    告訴人。
  (2)告訴人於甲○○離職後，在其留存公司電腦檔案寄件備份中
    發現，其於九十三年一月三十日以電子郵件擅自將原廠圖庫
    之「豎坑井機房支撐架配置圖及計算」提供予日商華大林組
    營造股份有限公司（下稱華大林組公司），藉此圖利熟識廠
    商，損及告訴人利益。
  (3)另在前述寄件備份中亦發現，甲○○於九十三年二月二十七
    日寄送華大林組公司之電子郵件中，竟建議該公司將得格公
    司產品直接賣給其他承包商應比賣回得格公司有利；又於九
    十三年五月二十四日寄送得格公司客戶劉國輝之電子郵件中
    ，宣稱得格公司不考慮買回模板材料，損及告訴人利益。
  (4)告訴人曾派員前往日商大豐營造股份有限公司（下稱大豐公
    司）拓展業務，據該公司員工告知，甲○○先前已為該公司
    小包做規劃設計，製作高鐵C220標結構計算書，經告訴人取
    得該結構計算書，始知其協助小包與告訴人競爭，損及告訴
    人利益。
(二)被告乙○○部分：乙○○自九十年十月十八日起，擔任告訴人
  承攬高鐵C210標及C215標工程技術指導工程師，告訴人發現無
  法依合同買回C210標及C215標工程模板，係因模板經廠商高價
  轉賣下包，經告訴人查知力榮公司甫於九十二年二月二十一日
  設立，與得格公司素無往來，卻能於同年六月二十八日，以得
  格公司進口之DOKA系統模板專屬配件材料，向得格公司協力廠
  商伍加實業股份有限公司（下稱伍加公司）尋求報價，經得格
  公司取得伍加公司於同年六月二十八日傳真給力榮公司之估價
  單，研判該估價單傳真對象劉先生即為被告乙○○，因認被告
  乙○○於得格公司任職期間，協助力榮公司在外採購得格公司
  產品，損及告訴人利益。
四聲請交付審判意旨略以：
(一)被告甲○○部分
  (1)得格公司從事模板買賣及出租業務已逾十五年之久，在業界
    享有一定信譽，且公司為配合模板買賣及回收品之出租，在
    彰濱工業區另設有三千多坪之倉庫，作為系統模板材料之物
    流調度及回收材料之存放。得格公司既然以系統材料出租為
    主要營業項目之一，材料買回又可以繼續出租賺錢，且於買
    賣合約中，均訂有買回之特約條款，公司豈有不執行之理。
    得格公司總經理朱志培於九十三年一月一九日公司會議中發
    言稱：「我現在有六千萬的材料在庫房，放到年底那些錢及
    損失的利息，會把我們吃倒。」等語，係朱總經理於業務檢
    討會報中，針對業務人員之年初工作方針所引之例，其用意
    無非係要求業務部門人員應積極拓展業務，開發市場，期使
    庫存材料能靈活周轉運用，為公司爭取更多之利潤。該次會
    議中朱總經理並未指示業務人員或公司，今後不要再向客戶
    買回材料，此可由錄音譯文即足證明。原檢因未深究全部會
    議內容及對象，遽予片面認定「倘告訴人依約買回高鐵C280
    標模板，勢必增加庫存壓力，對得格公司有害無利... 。」
    顯屬誤會。況得格公司既為德國DOKA系統模版在臺灣地區唯
    一之總代理，依照常理而言，理當盡量買回以出售之模板，
    以免遭到第三人收購而喪失在市場上優勢地位，因此，得格
    公司之既定政策應為盡量買回模板，而非減少買回之數量，
    此觀得格公司於九十三年四月二十七日之臨時業務會議紀錄
    第五點「... 倘若現有庫存不夠亦可轉向二手材料市場」已
    明，被告甲○○亦有參加該次會議，自當明知上情，竟違反
    公司一貫買回之既定政策，將公司派員整理妥竣之材料，介
    紹給其他廠商購買，致使公司喪失轉手獲利之機會，更浪費
    公司人力資源，身為公司經理實難辭背信之責，原檢未加詳
    查，遽認被告所為，並無損害告訴人利益之意圖，顯有率斷
    。
  (2)得格公司之往來廠商多為大型企業，一方面迫於往來大廠之
    議約優勢，另方面為順利拓展業務，故對模板等材料均以附
    買回契約之方式銷售：締約廠商有權要求得格公司買回。得
    格公司在符合一定條件下有依締約廠商之要求而買回之義務
    。得格公司與三星公司間之齟齬主要源自於高鐵C280標工程
    模板之買回事宜。查九十三年四月一日，得格公司職員張家
    維已向公司回報就高鐵C280標工程於該年三月間整料回庫房
    數量十車，回收進度達百分之八十；同時針對木工字樑部分
    ，三星公司人員配合得格公司清點整理完畢後，得格公司於
    買回之前，卻發現該批材料已由三星公司高價出售皓翔公司
    ，三星公司另方面卻要求得格公司就剩餘之廢料履行買回義
    務，得格公司依約就該等廢料本無買回之義務，故不予買回
    該批廢料實有所本，因此對三星公司事前的作法及事後的指
    責非常不諒解，三星公司指稱得格公司蓄意違約容有誤會。
    相同情形亦發生在高鐵C215標，亦即甲○○持續向公司謊稱
    該該工程相關材料廠商仍在使用中，無法買回，直到C280標
    發生上述情形後，得格公司追查C215標工程進度驚覺該工程
    材料亦已被第三人搶購一空，然而其他工程標案卻無此情形
    ，所用材料大都已順利買回，由於甲○○負責高鐵C280標、
    C215標兩工程，可知必係其以第三人之角色在得格公司與三
    星公司等廠商間製造矛盾、從中漁利，此觀告訴狀所附告證
    三皓翔公司（力榮公司）在九十三年四月二十三日傳真予三
    星公司用以搶購得格公司產品之訂購單上有其字跡，足堪佐
    證。
  (3)就高鐵C210標豎坑井工程部分，得格公司僅承攬隧道通風豎
    井部分之施工架，即地面以下之工程，至於地面以上之豎井
    屋頂層，就結構圖上顯示係屬機電室，此部分得格公司並沒
    有承包。故得格公司先前提供給華大林組公司之設計圖及結
    構計算書，均係有關通風豎井地面以下部分。甲○○提供給
    華大林組公司之「豎坑井之機房支撐配置圖及計算」顯係通
    風豎井地面以上之機電室部分，惟此部分，得格公司並無承
    攬，若要額外提供結構設計，則應就該部分另案收取費用，
    豈料其未經公司授權即私自將該部分之圖說及技術資料提供
    給華大林組公司，顯已逾越其職權範圍；退步言之，縱如其
    辯稱該等資料係應華大林組公司之請求方為提供，亦應透過
    該標案之聯繫窗口即業務部劉昱堅為之，否則無異等同剝奪
    劉昱堅賺取業績佣金之機會，其捨此而為，已不符業界慣例
    及社會通念。另查該證明書僅係提及通風豎井工程，並未指
    明係通風豎井之上部機電室或下部之豎坑施工架，其目的只
    是在模糊焦點，蓄意卸責之所為。再者，因該部分工程係競
    爭之廠商所承包，與得格公司有直接利害關係，甲○○將上
    開圖說等提供給業主，業主拿到上開技術機密資料，就可跳
    過得格公司，直接發包給較便宜廠商，影響得格公司之競爭
    力，甲○○係公司之技術部經理，故意將公司技術機密外洩
    ，顯屬背信無疑。另外，甲○○在高鐵新竹車站工程S220標
    ，亦有類似情事，而下包係上開同一家競爭廠商。由此可推
    斷，甲○○與該競爭廠商顯有某種程度之利益勾結，此等利
    益足以誘使其生背信之意圖。
  (4)臺灣高鐵C210標之林口隧道豎井工程，係由公司業務部劉昱
    堅負責接洽聯繫，當初係先就豎井A 及B 安全施工架報價，
    後經雙方協議之合約價格為新台幣六百零八萬九千四百二十
    二元（未含營業稅），且買方日商華大林組／互助營造聯合
    承攬工務所已將合約寄交本公司用印。詎告訴人在契約上用
    印後，尚未寄給買方用印前，買方突然變卦，改稱：依需要
    再以零星小訂單採購。依常理，所有工程採購案件，涉及工
    程進度，在選商及議價必然謹慎，今買方既已將製作完成合
    約寄交得格公司用印，卻又中途變卦，以致得格公司無法取
    得後續之「豎坑井上方電機室」之工程，究其原因，因係甲
    ○○私自提供他人技術支援所致。告訴人事後並獲悉該「豎
    坑井上方電機室」之工程被另一家營造公司連工帶料標走，
    且據悉該廠商於C215標即與甲○○熟識，而該工程所使用之
    材料似係C215標沒有買回之材料。依高鐵承建商慣例，任何
    結構所使用之模板材料，均需提供保固及結構計算送審，才
    能進一步施工。設若甲○○不將系爭圖說送給華大林組公司
    ，華大林組公司應不致臨時變卦，並將後續工程轉由其他廠
    商施作。華大林組公司因此未與得格公司簽訂豎井屋頂層契
    約，亦未另訂契約請由得格公司提供圖說及派員技術指導，
    甲○○私自將該部分工程之「豎坑井之機房支撐架配置圖及
    結構計算書」提供給華大林組公司，顯有違其職責，並造成
    公司喪失商機，所為自屬背信行為無疑。
(二)被告乙○○部分：乙○○於初次偵訊時曾坦承其於任職得格公
  司其間係擔任力榮公司之人頭，而力榮公司從事與得格公司相
  互競爭之業務，乙○○身為得格公司之員工，卻又同時擔任力
  榮公司之股東，核其所為顯已構成背信罪之構成要件。由告訴
  狀所附之告證七顯示，伍加公司傳真給力榮公司之估價單，傳
  真對象劉先生應係被告乙○○，因力榮公司於九十二年二月二
  十一日甫成立，從未與得格公司有任何往來，由伍加公司之報
  價單觀之，力榮公司於六月二十八日竟能使用與得格公司一模
  一樣之料號，向伍加公司請求報價，乙○○既仍在告訴人公司
  任職，卻又擔任力榮公司之股東，該力榮公司復與告訴人公司
  搶生意，顯然損及公司利益。乙○○為甲○○之直屬部屬，兩
  人平日即過從甚密、交情匪淺，而華大林組公司採購部主任郭
  明原為甲○○求學時期之學長，乙○○於任職期間復曾擔任力
  榮公司之人頭；再從告訴狀所附告證三皓翔（力榮公司）在九
  十三年四月二十三日傳真予三星公司用以搶購得格公司產品之
  訂購單上，顯見有皓翔公司指定發票抬頭為力榮公司之約定，
  以及伍加公司傳真予力榮公司之估價單其收件人為劉先生研判
  ，力榮公司有極大之可能係被告等二人參與籌設，其以既有之
  專業技能及內部資訊透過該等公司與得格公司不當競爭，損害
  得格公司之利益。原檢未深入調查力榮公司之股東結構變動始
  末，及於九十三年四月二十三日傳真予三星公司搶購得格公司
  已整理完畢、準備買回之木樑材料者，究是皓翔公司或力榮公
  司？並釐清被告二人與華大林組公司採購部主任郭明原、力榮
  公司與皓翔公司聯絡人柯壽加（當時為華大林組公司派駐高鐵
  C215標現場之工程師）互相間之關係，即率然論斷渠等並無背
  信行為，實難令人甘服。
五刑法第三百四十二條之背信罪，係以行為人主觀上有圖利自己
  或第三人或損害本人利益之意思，客觀上有致生損害於本人財
  產或其他利益之事為其構成要件。本院認為：
(一)被告甲○○部分
  (1)模板部分
    得格公司為德國DOKA模板在臺灣唯一代理商，經營模板買
      賣及出租業務（九十四年偵字第九一四號卷一第三十四頁
      至三十八頁），依該公司九十三年一月十九日會議錄音譯
      文（九十四年偵字第九一四號卷二第一三九頁至第一四一
      頁）觀之，得格公司在九十三年前之主要訂單來自承作高
      鐵工程之廠商，會議當時，該公司因履行買回條款而累積
      約六千多萬元之材料存放於倉庫，且因該公司並未積極規
      劃出租業務之拓展，及買賣業務因高鐵即將完工而萎縮，
      導致庫存成本壓力極大，該公司總經理朱志培遂於會議中
      強烈要求所屬員工提升包括買賣及出租之業務量，以減輕
      庫存負擔。可見得格公司關於買賣與出租業務之規劃，乃
      依買賣市場活絡與否而就出租業務之拓展計畫予以調整，
      亦即，於買賣交易活絡時，新舊材料流通於各工程，庫存
      減少，自無大力拓展出租業務之必要；反之，於買賣交易
      量委縮之情勢下，材料回流至公司，存放於倉庫，將使公
      司負擔材料折舊及倉儲費用之成本。因此，除非得格公司
      事實上已覓妥買賣或出租之交易對象，始可能積極買回材
      料以為再次使用，否則，對於是否儘量買回模板政策之決
      定，將因買賣及出租業務量之多寡而隨時調整。倘得格公
      司為避免其代理之模板流入其他廠商手中，形成競爭壓力
      ，而以維持模板於自己支配下流通為其一貫經營方針，自
      應著力於以出租方式經營，掌握模板所有權，而以於契約
      中就毀壞之模板約定補償標準、價格，填補材料耗損成本
      之方式達到前述目的，實無先將模板大量出售，而以約定
      買回條款此種迂迴之方式維持自己占有KODA模板優勢之必
      要，可見得格公司與買受人約定買回條款之目的在促銷模
      板，並非如其自稱係為維持自己占有KODA模板優勢之手段
      。
    依得格公司與客戶簽訂之臺灣高鐵C280標工程指導合約中
      關於買回條款之約定（同卷第一三七頁）可知，買受人可
      自行決定是否行使買回權，要求得格公司依約定價格買回
      使用過之材料。對買受人而言，其於工程完竣後能儘量出
      清不再使用之模板，應較符合其經濟利益，故買受人通常
      會行使買回權。然由承攬高鐵C280工程之國祥營造股份有
      限公司員工呂昇鴻、承攬高鐵C210、C215工程之坤誼工程
      有限公司（下稱坤誼公司）員工藍明貴、三星公司臺灣高
      鐵C280工程執行長尹萬根、採購部經理許在鼎等人之聲明
      書（同卷第一四二頁至第一五一頁）內容觀之，得格公司
      於執行買回條款之過程中，除一再拖延買回之時間外，實
      際執行買回作業之人於檢視材料時，更以一部損傷即整批
      拒絕買回之嚴格標準執行之，最後三星公司甚至以低於原
      與得格公司約定之價格將使用過之模板售予第三人，華大
      林組公司亦基於同樣之原因，而將使用過之模板售予坤誼
      公司，依此足認得格公司在九十三年一月前後期間，顯未
      積極執行買回條款，購買得格公司拒絕買回之模板之公司
      ，亦不止聲請人指述與被告二人有關之皓翔、力榮二家公
      司。聲請人雖自稱從九十二年十月十五至九十三年六月十
      八日即陸續通知三星公司行使買回權，惟依其提出之精算
      單、統一發票（同卷第十七頁至第五十頁）等資料，雖可
      認得格公司於九十三年一月後，確有向三星公司買回部分
      模板之事實，然此為其依買回條款本應履行之義務，尚無
      法據以證明得格公司是以盡量回收模板為其政策。因此，
      甲○○以電子郵件建議華大林組公司將模板售予其他承包
      商，並向劉國輝稱得格公司不欲向其買回模板之行為（九
      十四偵字第九一四號卷一第五十八頁至第六十一頁），不
      能認為損及得格公司之利益。其次，同類產品之訂購單格
      式原即大同小異，聲請人以皓翔公司之採購確認書（九十
      四偵九一四卷一第四十一頁）與得格公司之訂購單（同卷
      第四十二頁）格式雷同，即認該份採購確認單為甲○○製
      作，本屬無據；況得格公司於九十三年一月前後，既將以
      儘量買回模板為其政策已詳述於前，縱使該份採購確認單
      為甲○○填製，亦不能證明其有背信行為。
  (2)配置圖部分：證人即向華大林組公司承包高鐵C210豎坑井機
    房工程之坤誼公司員工藍明貴證稱：華大林組公司向得格公
    司購買材料，得格即有義務提供圖說及計算書，C210上層工
    程與下層工程是同一個標（九十四偵字第九一四號卷二第三
    六八頁至第三六九頁）。證人即得格公司員工劉昱堅則證稱
    ：得格公司與華大林組公司之契約內容不包括C210豎坑井機
    房工程上層工程（同卷第二八○頁至第二八一頁）等語，由
    此可知，華大林組公司與得格公司對契約範圍之認知本有不
    同，惟此屬二造之民事糾葛，尚難僅憑得格公司片面認定契
    約範圍不包括C210豎坑井機房上層工程，即認甲○○提供該
    部分工程之配置圖及計算書予華大林組公司之行為有損害得
    格公司利益之故意。至華大林組公司未向得格公司訂購模板
    之理由，乃該公司基於本身業務需要、成本評估等種種考量
    所為之決定，聲請人憑其臆測逕認該公司未向其訂購模板，
    造成其受有損失之結果，乃因甲○○將配置圖及計算書提供
    予華大林組公司所致，實屬無據。
  (3)結構計算書部分：聲請人認甲○○為大豐公司所屬小包做規
    劃設計，製作結構計算書而損及聲請人利益部分之指述，不
    僅未明確指出甲○○係為何家公司提供何種結構計算書，如
    何損及聲請人利益等情節，所憑證據僅依聲請人員工聽聞大
    豐公司員工轉述一項，自難據此認定甲○○有聲請人所指犯
    行。
(二)被告乙○○部分：乙○○於得格公司任職期間擔任力榮公司之
  股東，經其坦承無誤，其縱有違反民事上競業禁止之要求，亦
  不當然成立刑法上之背信罪；況力榮公司乃營造業，與得格公
  司經營模板買賣及出租業務之經營項目原不盡相同，且任何人
  均可於網路上擷取得格公司代理之KODA模板型號，亦有本院所
  屬民間公證人重慶聯合事務所出具之公證書（九十四年第九一
  四號卷二第三○四頁）可證，聲請人以力榮公司提供料號向伍
  加公司要求報價，及乙○○與甲○○為學長學弟關係交情良好
  為由，即指稱乙○○有背信行為，更顯無稽。
六綜上所述，本件臺灣臺北地方法院檢察署檢察官所為九十四年
  度偵字第九一四號不起訴處分書及臺灣高等法院檢察署所為九
  十五年度上聲議字第一一○號處分書，其等認定事實所憑之證
  據，均據詳加調查在卷，且論證之理由均無任何違反經驗法則
  、論理法則或其他證據法則之處。聲請人未能明確提出其指訴
  被告二人涉犯背信罪之依據，僅憑其主觀臆測即認前述臺灣臺
  北地方法院檢察署檢察官不起訴處分書及臺灣高等法院檢察署
  處分書未盡調查義務，其請求交付審判之聲請顯無理由，參照
  前述說明，應予駁回。
七依刑事訴訟法第二百五十八條之三第二項前段，裁定如主文。
中    華    民    國    95    年    4     月    6     日
                  刑事第十五庭  審判長法  官  周祖民
                                      法  官  黃雅君
                                      法  官  邱蓮華
以上正本證明與原本無異。
不得抗告。
                                      書記官  王黎輝
中    華    民    國    95    年    4     月     7    日


司法院資訊處製作；財團法人民間司法改革基金會備份。
